臺灣臺北地方法院刑事判決　　　　　　 100年度訴緝字第77號
公　訴　人　臺灣臺北地方法院檢察署檢察官
被　　　告　蔡仁義
上列被告因違反稅捐稽徵法案件，經檢察官聲請以簡易判決處刑
（93年度偵字第11024 號），本院認不宜逕以簡易判決處刑，改
依通常程序審理，並判決如下：
    主  文
蔡仁義共同行使從事業務之人，明知為不實之事項，而登載於其
業務上作成之文書，足以生損害於公眾及他人，處有期徒刑陸月
，如易科罰金，以銀元佰元即新臺幣玖佰元折算壹日。
    事  實
一、蔡仁義與蕭本杰（業經本院以93年度訴字第1557號案件判處
    有期徒刑4 月，如易科罰金，以銀元300 元即新臺幣《下同
    》900 元折算1 日，緩刑2 年確定）同係址設於臺北市○○
    區○○街58號5 樓之5 之「易承廣告有限公司」（下稱易承
    公司）之實際負責人，負有製作「各類所得扣繳暨免扣繳憑
    單」之附隨業務之責，其等均為從事業務之人，且均明知李
    菁蓁於民國89年間未在易承公司任職領薪，蔡仁義與蕭本杰
    共同基於業務登載不實文書之犯意聯絡，於89年12月底某日
    ，利用不知情之某成年會計人員，將李菁蓁自89年1 月起至
    同年12月止在易承公司任職，支領薪資19萬3,000 元之不實
    事項，而登載於業務上作成之「89年度各類所得扣繳暨免扣
    繳憑單」之文書上，並據以製作納稅義務人易承公司89年度
    營利事業所得稅結算申報書，而於90年3 月30日持之向財政
    部臺北市國稅局提出申報該公司89年度營利事業所得稅，足
    以生損害於財政部臺北市國稅局對稅捐管理之正確及李菁蓁
    。嗣稅捐機關核算結果，認易承公司89年度營利事業所得稅
    係依同業利潤標準核定，而無逃漏稅捐之情形。
二、案經李菁蓁訴由臺北市政府警察局萬華分局報請臺灣臺北地
    方法院檢察署檢察官聲請以簡易判決處刑，本院改依通常程
    序審理。
    理  由
一、證據能力方面
(一)按被告以外之人於偵查中向檢察官所為之陳述，除顯有不可
    信之情況者外，得為證據，刑事訴訟法第159 條之1 第2 項
    定有明文。查證人即告訴人李菁蓁於偵查中向檢察官所為之
    陳述，業經具結，且自筆錄內容觀之，亦無不正取供之情事
    ，而無顯不可信之情況，依上開規定，自有證據能力。
(二)再按被告以外之人於審判外之言詞或書面陳述，除法律有規
    定者外，不得作為證據；又被告以外之人於審判外之陳述，
    雖不符合刑事訴訟法第159 條之1 至第159 條之4 之規定，
    而經當事人於審判程序同意作為證據，法院審酌該言詞陳述
    或書面陳述作成時之情況，認為適當者，亦得為證據，而當
    事人、代理人或辯護人於法院調查證據時，知有上開不得為
    證據之情形，而未於言詞辯論終結前聲明異議者，視有前項
    之同意，刑事訴訟法第159 條第1 項及第159 條之5 分別定
    有明文。查證人即共犯蕭本杰於警詢時所為之陳述，雖為被
    告以外之人於審判外之言詞陳述，然經本院於審判程序提示
    予被告、檢察官並告以要旨，被告、檢察官均未聲明異議，
    又本院審酌上開證人於警詢之過程，查無不正取供之情事，
    故就此等審判外言詞陳述作成時之情況，應認為適當，依前
    揭法條意旨，得援為本案證據。
(三)又本院下列所引用之書證（易承公司之臺北市政府營利事業
    登記證、經濟部公司執照、89年度營利事業所得稅結算申報
    書、資產負債表、88年度未分配盈餘申報書、易承公司年度
    所得表、告訴人李菁蓁服務證明書、財政部臺灣省北區國稅
    局89年度綜合所得稅各類所得資料清單、法務部行政執行署
    臺北行政執行處通知、財政部臺北市國稅局萬華稽徵所93年
    8 月19日財北國稅萬華綜所二字第0930009789號函暨其附件
    、財政部臺北市國稅局萬華稽徵所93年9 月9 日財北國稅萬
    華綜所二字第0930007298號函暨其附件、財政部臺北市國稅
    局93年12月20日財北國稅審三字第0930246203號函暨其附件
    、財政部臺北市國稅局代收移送行政執行處滯納營利事業所
    得稅稅款及財務罰鍰繳款書、郵政劃撥儲金存款收據，核與
    本案事實具有關聯性，且查無事證足認有違背法定程序或經
    偽造、變造所取得，具有可信性，況檢察官、被告對上開書
    證之證據能力均不爭執，且經本院審理時逐一提示並告以要
    旨，於本件言詞辯論終結前亦未為聲明異議，依刑事訴訟法
    第159 條之5 規定，視為已有將該等傳聞證據採為證據之同
    意，堪認均有證據能力，先予說明。
二、事實認定方面
    訊之被告蔡仁義矢口否認有何行使業務上登載不實文書犯行
    ，辯稱：伊並非易承公司之股東或負責人，伊是傑思廣告的
    負責人，易承公司之負責人為蕭本杰，報稅的事均由蕭本杰
    處理云云，經查：
(一)被告如事實欄所示犯行，業據證人即告訴人李菁蓁於偵訊時
    結稱：伊不認識蕭本杰，89年度整年伊沒有任職在易承公司
    ，當時伊任職在華歌爾，伊因為要賣車，伊先生去查有無欠
    稅資料，才知道89年度有欠稅，伊先生去國稅局拿89年度綜
    所稅之報稅清單，發現易承公司的部分有問題，伊並沒有與
    易承公司有往來等語明確（見臺灣臺北地方法院檢察署93年
    度偵字第11024 號偵查卷宗第51頁至第52頁）；證人即共犯
    蕭本杰於警詢證稱：伊係易承公司之業務主管，易承公司之
    內部運作由伊處理，伊不清楚89年間易承公司是否有雇用李
    菁蓁為公司員工，易承公司報稅資料是伊公司股東蔡仁義拿
    給伊等語翔實（見同上偵卷第26頁至第27頁）、其於本院審
    理時結證：李菁蓁89年間沒有在易承公司任職領薪。89年扣
    繳憑單會記載李菁蓁89年1 月到12月間在易承公司領取薪資
    19萬3,000 元，是因為當時伊跟被告是好朋友，被告有一間
    傑思公司，伊另外申請一家易承公司，由伊妹妹蕭名芳掛名
    負責人，當時伊與被告一起去跑業務，會找工讀生或臨時工
    負責現場的事情，工讀生臨時工伊等沒有一一點名所以不知
    道身分，工頭拿回來的資料伊等就拿去申報，工頭的部分並
    沒有一定的人，而是伊等的工作在哪個縣市就會找該縣市的
    朋友或認識的人在該縣市內找工讀生或臨時工，李菁蓁的資
    料是被告拿回來公司報的。89年度易承公司員工報稅資料裡
    面，除了蕭名芳之外其他的員工資料都是被告拿回來的。就
    易承公司的經營部分沒有細分，伊與被告互相支援，沒有細
    分誰是誰的公司，可以說伊跟被告兩人共同負責易承公司等
    語屬實（見本院100 年度訴緝字第77號卷卷二第19頁至第20
    頁）。此外，並有易承公司之臺北市政府營利事業登記證、
    經濟部公司執照、89年度營利事業所得稅結算申報書、資產
    負債表、88年度未分配盈餘申報書、易承公司年度所得表、
    告訴人李菁蓁服務證明書、財政部臺灣省北區國稅局89年度
    綜合所得稅各類所得資料清單、法務部行政執行署臺北行政
    執行處通知、財政部臺北市國稅局萬華稽徵所93年8 月19日
    財北國稅萬華綜所二字第0930009789號函暨其附件、財政部
    臺北市國稅局萬華稽徵所93年9 月9 日財北國稅萬華綜所二
    字第0930007298號函暨其附件、財政部臺北市國稅局代收移
    送行政執行處滯納營利事業所得稅稅款及財務罰鍰繳款書、
    郵政劃撥儲金存款收據在卷可參（分別見同上偵卷第8 頁、
    第9 頁、第10頁、第11頁、第12頁、第13頁至第14頁、第54
    頁至第55頁、第20頁、第21頁、第31頁、第62頁至第66頁、
    第71頁至第72頁、第54頁至第55頁，本院93年度訴字第1557
    號卷第44頁、第45頁至第47頁），堪認被告確有如事實欄所
    示之行使業務上登載不實文書犯行，灼然明甚。
(二)被告雖以上詞置辯，惟查：
  1.觀諸被告前於本院準備程序時辯稱：伊並非易承公司之股東
    或負責人，易承公司之負責人伊記得是蕭本杰，易承公司報
    稅之事都是由蕭本杰處理等語（見本院100 年度訴緝字第77
    號卷卷一第44頁反面至第45頁）；然其於本院審理時則改稱
    ：檢察官起訴書呈現的資料應該都是正確，整個過程裡面伊
    須要負責。起訴書裡面有些是事實，就伊跟蕭本杰的部分還
    有易承公司的部分，什麼叫做實際負責人，傑思公司有用到
    易承公司的牌照，伊不知道如何去釐清、陳述等語（見本院
    100 年度訴緝字第77號卷卷二第18頁反面至第19頁）。則倘
    如被告所辯，其並非易承公司之實際負責人，且本件易承公
    司89年度之營利事業所得稅係由證人蕭本杰所申報，則被告
    又有何須負責之處？足見被告辯稱其並非易承公司之負責人
    ，是否可信，並非無疑。
  2.再者，證人蕭本杰業於本院結證其與被告共同負責易承公司
    之業務，且告訴人李菁蓁之報稅資料由被告所提供乙節至為
    明確，已如上述。衡以證人蕭本杰與被告素無深仇大恨，當
    無無端誣指被告而使己陷偽證罪追訴危險之動機，況證人蕭
    本杰於本件亦為共犯，且其已坦承犯行，經本院論罪科刑確
    定在案，此有本院93年度訴字第1557號判決、證人蕭本杰之
    臺灣高等法院被告前案紀錄表可資參佐，證人蕭本杰在本院
    證述時自無推諉卸責之必要，或任意攀誣予被告之可能，堪
    認證人蕭本杰之上開證詞，洵屬信實，應可採信，被告空言
    辯稱其並非易承公司之負責人，蕭本杰為易承司之負責人，
    且負責報稅事宜云云，並不可採。
  3.另細繹卷附易承公司89年度各類所得扣繳暨免扣繳憑單上，
    乃登載蔡神舜支領薪資19萬9,000 元、蔡李阿連支領薪資9
    萬元之事項（見同上偵卷第13頁、第14頁），而據被告供承
    蔡神舜為其父，蔡李阿連為其母（見本院100 年度訴緝字第
    77 號 卷卷二第20頁反面、第21頁），則苟被告並非易承公
    司之負責人，且與易承公司89年度之營利事業所得稅之申報
    無關，證人蕭本杰又如何能取得蔡神舜及蔡李阿連之相關資
    料，且無懼日後遭蔡神舜及蔡李阿連檢舉其登載不實？凡此
    ，均足徵被告上開辯詞當屬卸責之詞，不足採信。
(三)綜上所述，本件事證明確，被告上揭辯詞，均不足採，被告
    之犯行已堪認定，應依法論科。
三、論罪科刑方面
(一)查被告行為後，刑法於94年1 月7 日修正，同年2 月2 日公
    布，並於95年7 月1 日施行。而修正後刑法第2 條第1 項規
    定：「行為後法律有變更者，適用行為時之法律。但行為後
    之法律有利於行為人者，適用最有利於行為人之法律。」係
    規範行為後法律變更所生新舊法律比較適用之準據法，於新
    法施行後，應適用修正後刑法第2 條第1 項之規定，為「從
    舊從輕」之比較。而本次法律變更，比較時應就罪刑有關之
    共犯、未遂犯、想像競合犯、牽連犯、連續犯、結合犯，以
    及累犯加重、自首減輕暨其他法定加減原因（如身份加減）
    與加減例等一切情形，綜其全部罪刑之結果而為比較；且就
    比較之結果，須為整體之適用，不能割裂分別適用各該有利
    於行為人之法律，此即刑法變更之比較適用所應遵守之「罪
    刑綜合比較原則」及「擇用整體性原則」（最高法院24年度
    上字第2634號、27年度上字第2615號判例意旨、95年度第8
    次刑事庭會議決議參照）。茲就本案所應適用之法律比較如
    後：
  1.刑法第216 條、第215 條之行使業務登載不實文書罪，法定
    刑得科銀元500 元以下罰金，依修正前後刑法之規定所得科
    處之罰金刑最高刑部分固均相同，惟其最低刑度，依刑法施
    行法第1 條之1 、修正前刑法第33條第5 款、及現行法規所
    定貨幣單位折算新臺幣條例第2 條之規定，最低可處銀元1
    元即新臺幣3 元；依修正後刑法第33條第5 款及刑法施行法
    第1 條之1 之規定，最低則為新臺幣1,000 元，比較修正前
    後之規定，以修正前之刑法較有利於被告。
  2.修正前刑法第28條規定：「二人以上共同實施犯罪之行為者
    ，皆為正犯。」修正後則規定：「二人以上共同實行犯罪之
    行為者，皆為正犯。」修正後刑法將原來共同正犯之共同「
    實施」犯罪，改為「實行」犯罪，排除完全未參與犯罪相關
    行為之「實行」的「陰謀共同正犯」及「預備共同正犯」，
    此屬行為可罰性要件之變更，亦屬法律變更，惟被告2人就
    本件犯行具有犯意聯絡及行為分擔，而為共同「實行」犯罪
    ，則適用修正施行前之刑法第28條規定，並無不利於被告。
  3.經綜合比較結果，修正後刑法對被告並非有利，應依刑法第
    2 條第1 項前段之規定，適用行為時法即修正前之刑法處斷
    之。
(二)按商業會計法所稱之商業會計憑證，分為原始憑證及記帳憑
    證，所謂原始憑證，係指證明事項之經過，而為造具記帳憑
    證所根據之憑證，計有外來憑證、對外憑證、內部憑證三類
    ，記帳憑證則係指證明處理會計事項人員之責任而為記帳所
    根據之憑證而言，有收入憑證、支出憑證及轉帳憑證三類，
    此觀諸商業會計法第15條之規定自明，所得稅扣繳義務人依
    所得稅法第89條第3 項或同法第92條規定，填發扣繳憑單，
    旨在使稅捐稽徵機關蒐集及掌握課稅資料，以利稅捐稽徵。
    就營利事業所得稅核課而言，依營利事業所得稅查核準則第
    71條第11款規定，薪資支出之原始憑證，為收據或簽收之名
    冊，其由工會或合作社出具之收據，應另付工人之印領清冊
    ，職工薪資如係送交銀行分別存入各該職工帳戶者，應以銀
    行蓋章證明存入之清單予以認定，則員工薪資之各類所得扣
    繳暨免扣繳憑單，僅係證明全年度支付員工薪資及代為扣繳
    綜合所得稅之情形，為徵、繳雙方課徵與申報綜合所得稅之
    依據，既非造具記帳憑證所根據之憑證（原始憑證），亦非
    證明處理會計事項人員之責任而為記帳所根據之憑證（記帳
    憑證），自非商業會計法第15條所規定之商業會計憑證（最
    高法院91年度台上字第7172號、第7411號判決意旨參照）。
    準此，各類所得扣繳暨免扣繳憑單係由扣繳義務人依所得稅
    法第92條規定所製作之單據，為業務上製作之文書，甚為明
    確；又填寫營業稅結算申報書之行為，因刑法第215 條所謂
    業務上登載不實之文書，乃指基於業務關係，明知為不實之
    事項而登載於其等業務上作成之文書而言，公司、行號向稅
    捐機關申報稅捐，係履行其公法上納稅之義務，並非業務行
    為，是公司、行號填寫之申報書，並非證明會計事項之會計
    憑證，尚無成立刑法第215 條之業務上文書登載不實罪及修
    正前商業會計法第66條第1 款之填製不實會計憑證罪之餘地
    （最高法院84年度台上字第5999號、74年度台上字第3953號
    裁判可資參照）。
(三)查被告既為易承公司之實際負責人，竟利用不知情之某成年
    會計人員於其業務上作成之易承89年度之各類所得扣繳暨免
    扣繳憑單上，虛列登載告訴人李菁蓁薪資所得之不實事項，
    並持向財政部臺北市國稅局申報稅捐，足以生損害於稅捐稽
    徵機關對於稅捐管理之正確性及告訴人李菁蓁。是核其所為
    ，係犯刑法第216 條、第215 條之行使業務上登載不實文書
    罪。
(四)被告業務上登載不實文書之低度行為，為行使業務上登載不
    實文書之高度行為所吸收，不另論罪。
(五)被告與蕭本杰就上開犯行有犯意聯絡及行為分擔，為共同正
    犯。
(六)被告利用不知情之某成年會計人員為上開犯行，係屬間接正
    犯。
(七)茲審酌被告製作不實之扣繳憑單進而向稅捐稽徵機關行使之
    ，足以生損害於稅捐稽徵機關對稅捐管理之正確性及告訴人
    李菁蓁之權益，所為非是，且其有行使業務上登載不實文書
    罪之前案紀錄，此有臺灣高等法院被告全國前案紀錄表1 份
    在卷可佐，雖於本案不構成累犯，然足認其品行非端，犯後
    猶飾詞否認犯行，未見悔意，暨斟酌其犯罪動機、手段、智
    識程度、生活狀況等一切情狀，量處如主文所示之刑。又被
    告如事實欄所示行為時之易科罰金折算標準，廢止前罰金罰
    鍰提高標準條例第2 條前段規定，就其原定數額提高為100
    倍折算1 日，則被告行為時之易科罰金折算標準，應以銀元
    300 元折算1 日，經折算為新臺幣後，應以新臺幣900 元折
    算為1 日。惟95年7 月1 日修正施行之刑法第41條第1 項前
    段則規定：「犯最重本刑為5 年以下有期徒刑以下之刑之罪
    ，而受6 個月以下有期徒刑或拘役之宣告者，得以新臺幣
    1,000 元、2,000 元或3,000 元折算1 日，易科罰金。」，
    比較修正前後之易科罰金折算標準，以95年7 月1 日修正公
    布施行前之規定，較有利於被告，亦應適用修正前刑法第41
    條第1 項前段規定，定其易科罰金之折算標準。
(八)另按中華民國九十六年罪犯減刑條例施行前，經通緝而未於
    96年12月31日以前自動歸案接受偵查、審判或執行者，不得
    依本條例減刑，該條例第5 條定有明文。查被告犯罪後，雖
    中華民國九十六年罪犯減刑條例業已制定，並於96年7 月16
    日起生效施行，惟被告於94年2 月25日，經本院以94年北院
    錦刑安緝字第124 號通緝後，於100 年6 月21日始緝獲歸案
    ，有臺灣高等法院被告前案紀錄表、本院94年北院錦刑安緝
    字第124 號通緝書、100 年北院木刑往銷字第359 號撤銷通
    緝書各1 份在卷足憑，是被告既未於96年12月31日前自動歸
    案接受審判，揆諸前開條例規定，自不符減刑之規定，附此
    敘明。
四、不另為無罪之諭知部分
(一)公訴意旨另以：被告乃公司法上之公司負責人，亦為易承公
    司從事申報稅捐業務之人，竟基於逃漏稅捐之犯意，以製作
    不實之各類所得扣繳暨免扣繳憑單，使之營業成本增加，營
    利所得減少，並持向財政部臺北市國稅局申報易承公司89年
    度營利事業所得稅，以此方法逃漏稅捐，因認被告亦涉犯稅
    捐稽徵法第43條之幫助納稅義務人以不正當方法逃漏稅捐之
    罪嫌（公訴意旨認係違反稅捐稽徵法第47條第1 款、第41條
    之罪嫌，然因被告並非公司法規定之公司負責人，即非轉嫁
    之對象，核與第47條第1 款規定不符，業據蒞庭檢察官當庭
    變更起訴法條）。
(二)按犯罪事實，應依證據認定之，無證據不得推定其犯罪事實
    ，刑事訴訟法第154 條定第2 項定有明文；又認定不利於被
    告之事實，須依積極證據，苟積極證據不足為不利於被告事
    實認定時，即應為有利於被告之認定，更不必有何有利之證
    據。次按稅捐稽徵法第41條，係結果犯，故無處罰未遂犯之
    規定，必納稅義務人使用欺罔之手段為逃漏稅捐之方法並因
    而造成逃漏稅捐之結果，始屬相當（最高法院30年上字第81
    6 號判例、70年度台上字第2842號判決意旨可資參照）。
(三)查本院向財政部臺北市國稅局函查關於易承公司89年度如浮
    報告訴人李菁蓁薪資所得其逃漏之稅額若干之結果，據該局
    93 年12 月20財北國稅審三字第0930246203號函覆稱：易承
    公司89年度營利事業所得稅依所得稅法第83條規定按同業利
    潤標準核定，因此，若虛報李菁蓁薪資193000元屬實，仍無
    逃漏營利事業所得稅額等語，有該函附卷可稽（見本院93年
    度訴字第1557號卷第32頁），是雖易承公司89年度虛報李菁
    蓁之薪資，惟不影響其該年度營利事業所得稅之核定額，未
    致生逃漏稅捐結果，所為與稅捐稽徵法第41條之犯罪構成要
    件未合。此外，復查無其他積極證據足以證明被告有違反稅
    捐稽徵法之犯行，已據公訴檢察官當庭減縮起訴之犯罪事實
    ，原應為無罪判決之諭知，然此部分與被告上開行使業務登
    載不實罪部分，檢察官認有牽連犯之裁判上一罪關係（見本
    院93年12月24日準備程序筆錄、100 年10月25日審判筆錄）
    ，爰不另為無罪之諭知，附此敘明。
據上論斷，應依刑事訴訟法第452 條、第299 條第1 項前段，刑
法第2 條第1 項前段、修正前刑法第28條、刑法第216 條、第21
5 條、修正前刑法第41條第1 項前段，刑法施行法第1 條之1第1
項、第2 項前段，廢止前罰金罰鍰提高標準條例第2 條，現行法
規所定貨幣單位折算新臺幣條例第2 條，判決如主文。
本案經檢察官王巧玲到庭執行職務。
中    華    民    國    100    年   11    月    22    日
                  刑事第三庭  審判長法  官  何俏美
                                    法  官  江春瑩
                                    法  官  蔡羽玄
上正本證明與原本無異。
如不服本判決應於收受送達後10日內向本院提出上訴書狀，並應
敘述具體理由；其未敘述上訴理由者，應於上訴期間屆滿後20日
內向本院補提理由書（均須按他造當事人之人數附繕本）「切勿
逕送上級法院」。告訴人或被害人如對於本判決不服者，應具備
理由請求檢察官上訴，其上訴期間之計算係以檢察官收受判決正
本之日期為準。
                                    書記官  許博為
中    華    民    國    100    年   11    月    22    日
附錄案論罪科刑法條：
刑法第215條
從事業務之人，明知為不實之事項，而登載於其業務上作成之文
書，足以生損害於公眾或他人者，處3 年以下有期徒刑、拘役或
五百元以下罰金。
刑法第216條
行使第210 條至第215 條之文書者，依偽造、變造文書或登載不
實事項或使登載不實事項之規定處斷。